臺灣臺北地方法院民事判決　　　　　　 100年度訴字第1922號
原　　　告　高國基
訴訟代理人　郭睦萱律師
複　代理人　蔡佑明
被　　　告　財政部國有財產局
法定代理人　張佩智
訴訟代理人　陳文龍
複　代理人　吳嘉榮律師
　　　　　　黃文祥律師
上列當事人間請求確認申購權存在事件，本院於民國100 年6 月
28日言詞辯論終結，判決如下：
    主  文
原告之訴駁回。
訴訟費用由原告負擔。
    事  實  及  理  由
一、按訴狀送達後，原告不得將原訴變更或追加他訴。但請求之
    基礎事實同一者，不在此限。民事訴訟法第255 條第1 項第
    2 款定有明文。次按所謂請求之基礎事實同一，係指變更或
    追加之訴與原訴之主要爭點有其共同性，各請求利益之主張
    在社會生活上可認為同一或關連，而就原請求之訴訟及證據
    資料，於審理繼續進行在相當程度範圍內具有同一性或一體
    性，得期待於後請求之審理予以利用，俾先後兩請求在同一
    程序得加以解決，避免重複審理，進而為統一解決紛爭者即
    屬之。最高法院著有90年度台抗字第2 號裁判要旨可資參照
    。本件原告起訴聲明原為：「確認原告就被告所管理如附表
    之國有土地有申購之權利存在」，嗣於審理中變更聲明為：
    「確認附表所示土地於民國35年12月31日前已供原告（含繼
    受高淡、高日、高樹林）居住使用至今」。經核原告請求變
    更聲明前後之基礎事實，均係基於國有財產法第52之2 條規
    定申購土地之權利或資格，堪認請求之基礎事實尚屬同一。
    則依前開說明，原告前開訴之變更，即屬適法，應予准許。
    被告否認原告此部分訴之變更，並非有據，先予敘明。
二、原告主張：原告所有門牌號碼臺北市○○區○○路243-4 號
    、松山路249 巷臨4 號之建物（下稱系爭建物），至少於20
    年1 月前即建造坐落於附表所示之國有土地（下稱系爭土地
    ），並由原告之先祖高淡等人至遲於35年10月即設籍系爭建
    物，原告亦自89年1 月14日前即為系爭建物之所有權人，依
    國有財產法第52條之2 前段、國有財產局辦理國有財產法第
    52條之2 讓售案件注意事項第5 條第1 項第1 款規定，原告
    自得向被告要約申請讓售系爭土地，詎被告未予詳查，逕以
    原告不能證明系爭建物於35年12月31日前即已存在，而拒絕
    原告之申請。爰基於確認訴訟法律關係。聲明：確認系爭土
    地於35年12月31日前已供原告（含繼受高淡、高日、高樹林
    ）居住使用至今。
三、被告則以：原告依國有財產法第52條之2 規定，向被告申請
    讓售系爭土地，縱原告確已符合國有財產法第52條之2 所授
    權制定注意事項所規範之要件，被告仍有決定是否讓售之權
    限。原告就系爭土地之讓售提出申請，經被告拒絕，兩造間
    之買賣契約並未成立，原告之申購及被告之拒絕均屬買賣契
    約未成立之事實，並非買賣契約存否之爭執，是兩造所爭執
    者為申購事實問題，而非買賣關係存否之爭執，原告提起本
    件訴訟並無確認利益；原告所提臺北市稅捐稽徵處信義分處
    98年9 月9 日北市稽信乙字第09831092600 號函僅能證明臺
    北市○○路243-4 號房屋整編前之門牌為臺北市○○街81巷
    18號，且自49年7 月始有此門牌，此外並無其他資料足以證
    明臺北市○○街81巷18號於49年7 月前有整編門牌之相關戶
    籍資料，足見臺北市○○街81巷18號係自49年7 月起始存在
    於系爭土地上，又原告所提出臺北市稅捐稽徵處信義分處10
    0 年4 月19日北市稽信乙字第10031407900 號函雖記載臺北
    市○○路243-4 號房屋「建造年月20年1 月、坪數14坪、納
    稅義務人高樹林」等語，惟並未記載臺北市○○街81巷18號
    房屋係建造於20年1 月，自無法證明臺北市○○街81巷18號
    房屋係於20年1 月建造，此觀其記載坪數為14坪，惟臺北市
    ○○路243-4 號房屋之建物謄本記載坪數為38.5坪，足證臺
    北市○○路243-4 號房屋與上揭函文所指20年1 月興建之建
    物非屬同一，亦證臺北市○○路243-4 號房屋非於20年1 月
    即興建坐落於系爭土地，至原告所提其祖父高樹林、先祖高
    淡設籍之戶籍資料，與臺北市○○路243-4 號房屋是否確於
    20年1 月即已興建於系爭土地上，係屬二事，是原告徒執高
    樹林、高淡之戶籍資料推論主張臺北市○○路243-4 號房屋
    於20年1 月已興建於系爭土地上，實屬無稽；原告變更聲明
    後，縱判決確認原告自35年12月31日前即居住、使用系爭土
    地，亦非必能自被告購得系爭土地，其法律上不安之狀態，
    自不能以確定判決予以除去，而無確認利益等語，資為抗辯
    。聲明：原告之訴駁回。
四、按民事訴訟法第247 條所謂即受確認判決之法律上利益，係
    指因法律關係之存否不明確，致原告在私法上之地位有受侵
    害之危險，而此項危險得以對於被告之確認判決除去之者而
    言，故確認法律關係成立或不成立之訴，苟具備前開要件，
    即得謂有即受確認判決之法律上利益，縱其所求確認者為他
    人間之法律關係，亦非不得提起。最高法院著有42年台上字
    第1031號判例要旨可資參酌。
五、本件原告固訴請確認系爭土地於35年12月31日前已供原告（
    含繼受高淡、高日、高樹林）居住使用至今云云。惟為被告
    所否認，並以前開情詞置辯。經查，參酌國有財產法第52條
    之2 規定：「非公用財產類之不動產，於35年12月31日以前
    已供建築、居住使用至今者，其直接使用人得於民國104 年
    1 月13日前，檢具有關證明文件，向財政部國有財產局或所
    屬分支機構申請讓售。經核准者，其土地面積在五百平方公
    尺以內部分，得按第一次公告土地現值計價」等語。可徵倘
    若符合「非公用財產類之不動產，於民國35年12月31日以前
    已供建築、居住使用至今」及「直接使用人」之要件者，充
    其量僅係可「得於104 年1 月13日前，檢具有關證明文件，
    向財政部國有財產局或所屬分支機構申請讓售」，並非謂國
    有財產局或所屬分支機構受理申請後即有讓售義務，易言之
    ，其性質仍與買賣契約無異（臺灣高等法院高雄分院97年度
    重上字第94號判決同此意旨）。再參酌上開條文於92年2 月
    6 日修正之立法理由已明示：「民眾欲申請讓售，卻常因土
    地變更程序曠日費時或根本不知有此法律存在，致使無法行
    使該項權益。爰提案修正延長期間至民國104 年1 月13日前
    ，以確保民眾原有權益。至申請核准與否，主管機關仍保有
    決定之權利，自不待言」等語以觀。益徵國有財產法第52條
    之2 規定，僅係賦與符合條件之人民，可得據以向國有財產
    局申請讓售而已，至國有財產局就是否讓售，仍有決定與否
    之權利，並不因此負有讓售之義務。次查，原告主張系爭土
    地於35年12月31日前已供原告（含繼受高淡、高日、高樹林
    ）居住使用至今乙情，其意無非藉此證明符合國有財產法第
    52條之2 規定之要件，而得予向被告為申請讓售系爭土地之
    要約，固堪認定。惟被告業已明確表示縱認原告符合國有財
    產法第52條之2 規定之要件，亦拒絕為原告申請讓售系爭土
    地之承諾（見被告100 年6 月8 日答辯狀第三頁下方）。已
    徵兩造間就系爭土地之買賣法律關係確定無法成立。則原告
    於被告明確拒絕出售系爭土地之意思表示後，仍堅持訴請確
    認系爭土地於35年12月31日前已供原告（含繼受高淡、高日
    、高樹林）居住使用至今云云，以圖證明符合國有財產法第
    52條之2 規定之要件，而得予向被告為申請讓售系爭土地之
    要約，亦已無濟於事。則依前開說明，即應認原告提起本件
    訴訟，並無即受確認判決之法律上利益。
六、綜上，本件原告訴請確認系爭土地於35年12月31日前已供原
    告（含繼受高淡、高日、高樹林）居住使用至今，並無確認
    利益，則其起訴，即無理由，應予駁回。
七、本件事證已臻明確，兩造其餘攻擊防禦方法及所提證據，核
    與本件判決結果不生影響，爰不另一一論述，併予敘明。
八、結論：本件原告之訴為無理由，依民事訴訟法第78條，判決
    如主文。
中    華    民    國    100    年    7    月    22    日
                  民事第二庭    法  官  黃呈熹
以上正本係照原本作成
如對本判決上訴，須於判決送達後20日內向本院提出上訴狀
中    華    民    國    100    年    7    月    22    日
                                書記官  傅美蓮
附表：
┌───────────────────┬────┬────┬───┐
│     土     地     坐      落         │面積（平│所有權人│權利範│
├───┬───┬───┬───┬───┤方公尺）│        │圍    │
│縣  市│區鄉鎮○  段  ○○  段│地  號│        │        │      │
├───┼───┼───┼───┼───┼────┼────┼───┤
│臺北市│信義區○○○段│一小段│ 335  │   24   │中華民國│全  部│
├───┼───┼───┼───┼───┼────┼────┼───┤
│臺北市│信義區○○○段│一小段│ 329  │   53   │中華民國│全  部│
└───┴───┴───┴───┴───┴────┴────┴───┘